臺灣高等法院刑事判決　　　　　　　　　　　　　九十二年度上訴字第四三一七號
　　上　訴　人　臺灣板橋地方法院檢察署檢察官
　　被　　　告　辛○○
　　　　　　　　子○○
　　共　　　同
　　選任辯護人　陳明暉律師
右上訴人因被告詐欺等案件，不服臺灣板橋地方法院九十二年度訴字第三四二號，中
華民國九十二年九月五日第一審判決（起訴案號：臺灣板橋地方法院檢察署九十年度
偵字第一九八四三號、九十一年度偵字第四○○七號）提起上訴，本院判決如左：
    主  文
上訴駁回。
    理  由
一、公訴意旨略以：被告辛○○、子○○二人原為夫妻關係，二人基於以詐欺為常業
    之共同犯意聯絡，自民國八十九年間起，共同在台北縣三峽鎮○○街三六四巷二
    一號七樓之二，成立藥師七佛學會道場，由辛○○主導道場運作，二人更宣稱辛○○其來自西藏聖山，並為美國哈佛大學身心醫學研究所教授、英國牛津大學電
    腦邏輯學博士，且能醫治癌症等誇大不實之說法，利用宗教迷信使其信眾戊○○
    、丁○○、吳維泰、吳學、己○○等人陷於錯誤，或以每尊佛像新台幣（下同
    ）二百萬元、一百五十萬元不等之價格售與戊○○等人，或以燃燈供佛騙取信眾
    丁○○、吳維泰交付計十四萬四千元之燈油錢；而辛○○未取得合法醫師資格，
    復以每次三萬六千元不等之醫藥費為吳維泰、吳學、戊○○看病、開立藥方，
    並為己○○醫治乳癌，牟取暴利並以之為常業。因認被告辛○○、子○○二人所
    為，均係犯刑法第三百四十條常業詐欺罪嫌及醫師法第二十八條第一項之罪嫌。
二、按犯罪事實應依證據認定之，無證據不得推定其犯罪事實。且檢察官就被告犯罪
    事實，應負舉證責任，並指出證明之方法。又不能證明被告犯罪者，應諭知無罪
    之判決，刑事訴訟法第一百五十四條第二項、第一百六十一條第一項、第三百零
    一條第一項分別定有明文。所謂證據，係指足以認定被告確有犯罪行為之積極證
    據而言，該項證據自須適合於被告犯罪事實之認定，始得採為斷罪資料。苟積極
    證據不足為不利於被告事實之認定時，即應為有利於被告之認定，更不必有何有
    利之證據（參照最高法院二十九年上字第三一０五號、三十年上字第八一六號判
    例）。又事實之認定，應憑證據，如未能發現相當證據，或證據不足以證明，自
    不能以推測或擬制之方法，以為裁判基礎（參照最高法院四十年台上字第八六號
    判例），且為刑事訴訟法上證明之資料，無論其為直接證據或間接證據，均須達
    於通常一般之人均不致於有所懷疑，而得確信其為真實之程度，始得據為有罪之
    認定，若其關於被告是否犯罪之證明未能達此程度，而有合理性懷疑之存在，致
    使無從形成有罪之確信，根據「罪證有疑，利於被告」之證據法則，即不得遽為
    不利於被告之認定（參照最高法院七十六年臺上字第四九八六號判例）。再者，
    告訴人之告訴係以使被告受刑事追訴為目的，其陳述是否與事實相符，仍應調查
    其他證據以資審認（參照最高法院五十二年台上字第一三００號判例）。末按醫
    師法第二十八條規定，未取得醫師資格，擅自執行醫療業務，係指未取得醫師資
    格，而對病患為望、聞、問、切之診病行為，然後施以藥物治療而言，否則，即
    難以該罪相繩。
三、公訴人認被告等涉犯刑法第三百四十條常業詐欺罪嫌及醫師法第二十八條第一項
    之罪嫌，無非係以：被害人戊○○、丁○○、吳維泰等人之指述、證人庚○○之
    證述、扣案之藥品乙袋，以及被告辛○○於九十年三月三十一日所簽立之切結書
    影本、燃油收據二紙等為其主要論據。此外復有併案部分之被害人丙○○、甲○○等人之指訴，均相符合，並非單一指訴，彼此間相互應可作為被告犯罪事實之
    補強，另被告辛○○開立藥方等情，業據被害人吳維泰、己○○指述，並有被告
    開立之藥品扣案可證，共犯癸○○、賴貞儒亦曾供稱被告辛○○「義診」時，或
    招待病患或為病患量血壓，足認被告辛○○有從事醫療業務，以行詐欺取財之事
    實，扣案之藥品背面印有衛生機關之核准字號，而該次診療收費三萬六千元，茲
    聲請調查證據，將藥物送往鑑定，以查明藥物之名稱、作用或價格，當足證明被
    告收取之價格顯不相當，另被告辛○○於檢察事務官訊問時，對是否為哈佛及牛
    津大學雙科博士之問題係保持沈默，其不具上開二校之博士資格已甚為顯然，並
    為調查證據之聲請，請向該二校函詢此節，又被告以二百萬元、一百五十萬元之
    高價販售佛像予被害人，自屬不相當，被告假宗教之名行斂財之實之詐欺犯意甚
    為明顯（臺灣板橋地方法院檢察署檢察官補充理由書）。
四、訊據被告辛○○、子○○均堅決否認有何右揭公訴意旨所指之犯行，被告辛○○
    辯稱：伊等係經過內政部立案的合法佛教學會，沒有要求信徒供養，也沒有違反
    醫師法，沒有看病，告訴人及其他信徒來看均係來諮詢的，係以八字五行做免費
    諮詢；佛像係來自剛底斯山，有佛像來源證明，係由喇嘛由聖山將佛像帶來，伊
    沒有開或給予任何藥物，伊並未要求信徒買佛像，佛像係信徒主動供養，點燈亦
    係信徒自己要求等語。被告子○○則辯稱：伊係藥師七佛學會會長，只是擔任義
    工，沒有強迫信徒供養，醫師法的事情，伊沒有參與，伊等係合法學會，僅有健
    康諮詢，並沒有幫人看病，確實有點供油燈，係信徒自己願意的等語。
五、經查：
（一）公訴意旨所指被害人戊○○、丁○○、吳維泰、吳學、己○○、丙○○、甲○○、庚○○，除吳維泰、吳學二人外，均為本案告訴人，而吳維泰、吳學
      則係告訴人丁○○之夫、子，公訴意旨僅執告訴人指訴情節相符，並非單一
      指訴，逕認為彼此間相互應可作為被告犯罪事實之補強，無非容許三人成虎之
      詞為佐證，難謂可取。又公訴意旨並未就被告辛○○有何違反醫師法之規定，
      對病患為望、聞、問、切之診病行為，然後施以藥物治療行為加以論述僅憑告
      訴人、未經任何論述而認定之「共犯」所稱「義診」之用詞，即認為被告有違
      反醫師法之看診行為，亦嫌速斷。
（二）經原審及本院分別傳訊公訴意旨所指被害人戊○○、丁○○、吳維泰、吳學
      、己○○、丙○○、甲○○、庚○○，除戊○○、丁○○外，均未到庭，無從
      再予被告等及辯護人行使詰問證人之權利，僅得以其偵查中之陳述為據。依偵
      查卷所示，告訴人己○○並未到庭，至告訴人庚○○指稱：「八十七年七月被
      告開始有法會，被告有時會自己或透過弟子及其餘四人祈請黃財神、壇城、等
      等，被告他們都說那些東西是西藏來的，且購買要經廖批准」、「被告辛○○
      會在每月第四個星期日上午十一時至下午三時在三峽復興路一七七巷八號義診
      ，被告會開處方給我，然後交給壬○○，賴女依處方交藥給我們」、「被告他
      會看診，問我的症狀後，就開藥方，藥方交給義工，義工交給壬○○，壬○○
      批價後，等他包好後再通知交給我們，但那價格顯不相當」、「（「廖有否叫
      你們向壬○○買藥？）不會」、「我認為是真的上師收到錢，也是供養佛身」
      等語（乙○發查字第二一八號卷第二三頁、第一五○頁反面，第一九八四三號
      偵卷第三一頁）；告訴人甲○○指稱：「我在八十九年三月間透過朋友介紹被
      告五人」、「我也是去看義診，被告廖開藥單給我，叫我自己去買，子○○說
      我小孩身體不好，要我請長壽佛，讓我小孩身體好，而且是伏藏有千年歷史，
      我便購買」（乙○發查字第二一八號卷第二四頁）等語；告訴人丙○○指稱：
      「我們在八十九年五月底，被告辛○○透過傳單或學會之義工表示他的學會要
      成立慈善醫院，需要義工，免費訓練我們，我們五月底參加；後來就要我參加
      法會，參加法會後，就叫我供養佛像，放在道場，說那佛像是西藏東西，要二
      百多萬」、「有時候賣小佛像，說這些東西都是西藏來的」等語（乙○發查字
      第二一八號卷第二二頁）；證人王文逸則證稱：「八十九年十月間我到過三峽
      國光街道場，上過課，後來因常感疲倦，到『輝』那裡看診過一次，我上課時
      輝自稱為博士及仁波切，看診時『輝』有開藥單並向『玉』拿藥，花費金額約
      三到五千元，交給『玉』她們三人，我也要告『輝』等被告五人」（乙○第一
      二四一號偵卷第七頁）。是依前揭告訴人之指訴，固均指稱曾至被告處參加義
      診，被告並開藥單予告訴人，惟就被告辛○○是否於道場賣藥等節，所述並非
      一致，且被告所開處方記載為何、是否列有藥物，告訴人所指佛像來源是否確
      實，其價值有何顯不相當之處，檢察官均未經加以查證，亦無從據此認定被告
      確有偽稱佛像來源或處方中具有藥物在內。
（三）又告訴人丁○○固於本院行準備程序時到庭指述：吳維泰、吳學均有到過道
      場給被告看過病，被告並開立處方等語，並當庭呈藥品為證，惟被告辛○○否
      認告訴人所提藥品為伊所提供，辯謂：伊未替人看病，只有諮詢，所開的是健
      康建議書，都是食物與維他命的健康食物，沒有藥物，藥包上不是伊的字，伊
      亦未要癸○○將藥品拿給告訴人等語（本院卷第五三頁、第五六、五七頁），
      核與告訴人戊○○於偵查中所指稱：伊有被他看過兩次，所開的藥皆是維他命
      丸等情（乙○第一九八四三號偵卷第六頁）相符，足認被告固曾為告訴人等開
      立藥單，惟其所開立的確係屬維他命丸等類，並非藥品，則依行政院衛生署八
      十七年六月十五日衛署醫字第八七○二一八九六號釋例（見原審卷(一)第一九三
      頁）所為之說明，有關建議使用某種健康食品，尚難認屬醫療行為。而公訴人
      固於本院審理時聲請將扣案藥品送請鑑定調查證據，並聲請傳喚鄭素華到庭證
      明被告有從事醫事行為，然查被告辛○○否認扣案藥品係伊開立並交付予告訴
      人，復無其他證據足資證明扣案藥品係被告所交付，縱經鑑定扣案藥品確屬藥
      品，惟亦無從證明係由被告所交付，又遍查本案卷證資料，均無鄭素華之資料
      ，況本案迄今業已逾三年，而被告對鄭素華亦無任何印象，即無從充分進行交
      互詰問，故無傳喚之實益，是以，公訴人上開二項聲請，均不予准許。公訴意
      旨所謂被告辛○○開立之「藥品」，既無從確認為「藥物」，僅依告訴人等「
      開藥」之指訴為據，而臆測該「藥品」之性質，進而以被告開立處方藥物，而
      為被告有違反醫師法犯行之佐證，顯有未足之處，公訴意旨此部分就被告犯罪
      事實既未進行查證，並盡舉證責任，反逕行提起公訴，再就此節聲請法院調查
      證據，然核其所指出之所謂「證明之方法」係「『當足以證明』被告所收取之
      費用顯不相當」，難謂非以射倖之方式逕行提起公訴後，再要求法院代為蒐集
      證據，以確認被告是否有犯罪嫌疑，殊嫌草率，並置公訴人之舉證責任於不顧
      ，顯然違反刑事訴訟法公平法院之修法意旨，亦屬未當。
（四）再按被告未經自白，又無證據，不得僅因其拒絕陳述或保持緘默，而推斷其犯
      行，刑事訴訟法第一百五十六條第四項定有明文。公訴意旨竟執被告辛○○於
      檢察事務官訊問時，對是否為哈佛及牛津大學雙科博士之問題係保持沈默，認
      為其不具上開二校之博士資格已甚為顯然云云，顯屬違法之推定，又公訴意旨
      就被告學歷、經歷有何誇大不實，或以此方式施用何種詐術等節，均未深入查
      證，逕以告訴人所指訴之事實為據而提起公訴後，竟又聲請法院向前揭二校函
      詢此節，亦同屬不當轉嫁其舉證責任於法院。而告訴人丁○○所稱：伊知道還
      有一位己○○患有乳癌，也是找被告醫治等語，告訴人庚○○所稱：佛像來自
      樹林，但伊沒有經過查證，係李甜慧，住三峽（是女弟子）告訴伊的等語（乙○第一九八四三號偵卷第一一○頁、第一一六頁至一一七頁），均亦未經檢察
      官再為查證，即以此推測或他人於審判外之陳述，認定被告等曾治療癌症或販
      賣之佛像價格過高，亦屬速斷。另公訴意旨所舉被告辛○○簽立之燃油收據、
      切結書，僅表示被告曾收取點燈款、於嗣後曾退還佛像款項，公訴意旨既未說
      明該收據、切結書所證明之事項，亦難謂足為被告等有詐欺犯行之佐證。
（五）告訴人戊○○、丁○○於偵查中固均指稱被告有常業詐欺、違反醫師法等犯行
      （見乙○發查字第二一八號卷第一三六至一三七頁、第一五○頁，第一九八四
      三號處卷第五頁至第六頁、第一○九頁至一一○頁），惟戊○○於原審訊問時
      則結證稱：「佛像我是為了要供養小喇嘛才會買，我就是打算要全數供養小喇
      嘛，就算他不給我神像，我也會捐一百五十萬元，因為我認為供養小喇嘛是好
      事」、「（認為花錢在這上面會有什麼好處？）我認為修了很多法，應該是不
      錯，想要求個心安，祈求家庭平安及健康」、「稱呼被告辛○○為廖教授或是
      廖博士，是因為講義上面都這樣記載，我這樣稱他，他也沒有否認，我還知道
      辛○○是牛津大學的博士，我們是有在心裡質疑，但是我們不敢問」、「子○○並沒有說辛○○是哈佛的教授」、「看病就是辛○○會看過我之後，會開維
      他命給我，辛○○在看診的時候，子○○在做服務，有時候幫忙量血壓」、「
      我是後來才知道辛○○有在做醫療方面的諮詢的，我去問他我的皮膚不好的問
      題，辛○○就說我缺乏哪方面的維他命，他就會開給我，我後來我忘記我花了
      多少錢買維他命」等語（見原審卷第九○、九一頁）；告訴人丁○○於原審訊
      問時亦稱：「我當時是有請兩尊小佛像，一尊八千八百八十八元，他們說是從
      西藏聖山請過來的，並說對事業很有幫助，是癸○○、賴貞儒、壬○○及子○○說的，辛○○並沒有說，辛○○只有在上課的時候或是法會的時候會說請佛
      像很好，對事業、家庭都有幫助」、「（燃燈供佛）一年三萬六千元，兩年來
      和我先生總共十幾萬元，他們是以一個月三千元來算的，是子○○說的，我都
      是將錢交給子○○的，子○○在道場的時候有告訴我，道場是在原先是在台北
      縣三峽鎮○○路那邊，辛○○沒有跟我說什麼」、「（是否知道辛○○有在提
      供諮詢？）有，人生規劃及醫療，我是有去問事業上及家庭不順的事情，我沒
      有去問身體部分的事情，是我的先生吳維泰及吳學有去問醫病及抗衰老，我
      兒子是去問開智慧的事情，因為他注意力不集中，我當時也有在場，子○○、
      壬○○、賴貞儒、癸○○她們都有在場，辛○○他就會開類似處方簽給我，隔
      了幾天癸○○就拿了一大包的藥給我」、「辛○○在開的時候有告訴我那些藥
      是維他命，並告訴我們那些維他命可以提神，抗衰老」（原審卷(一)第九三、九
      四頁）。核與證人吳維泰於偵查中證稱：「癸○○告訴我，稱道場上師辛○○
      ，是哈佛大學醫學博士，可以根據每個人八字五行，體內欠缺的物資給予治療
      ，這些話是菊專程到我家，很多很多次」，「大約在八十九年底，我和我太太
      、兒子吳學一起到三峽國光街輝的道場看病，他問我的五行八字，然後隔了
      半個月他才開了一堆藥給我，我有跟他要處方，他一直推不給我，最後不了了
      之，他收了我約三萬六。我兒子也有去看，也是花了三萬多」、「當時我生意
      作的不是很好，只想讓他看看八字五行、我兒子，輝說他開比較慢，要吃一些
      藥功課比較好」等情（乙○第一九八四三號偵卷第一一七頁）互核大致相符。
      核依告訴人戊○○、丁○○分別於原審及本院審理時均明確陳稱被告於「看診
      」時係基於命理及五行八字等為據，所開之藥單為維他命，而請佛像一事則係
      為祈福所為，主觀上並非僅支付「佛像之造價」等情，與被告等前揭所辯情節
      ，以及所提出之丁○○「人生顧問諮詢表」所詢問「是否要改名字」、「本身
      的婚姻不好」、「陽宅規劃是否正確」之事項，並由被告辛○○於上批示測字
      及卦象、「芹菜汁、洋菜」、「多吃維他命Ｂ１２」、吳維泰詢問「公司虧損
      ，又負擔沈重，景氣又差」、「欲發展外銷」、「飲食業在大陸是否可行」之
      字條，上批示卦象及「九○年、九一年這兩年運勢大開」等情互核相符，足認
      被告確係就告訴人所詢問之事項，以其所學命理推算、宗教，加以回答，並無
      從事何醫事行為，是以尚不得遽以告訴人於偵查中之指訴，而為被告不利之認
      定。
（六）末查，宗教、五術與科學之別，即在無從驗證，宗教法器、儀軌或命理推算之
      價值，本難期於信徒與非信徒之間有統一之客觀標準，依前揭告訴人、證人之
      指述、證述，除於事後認為被告辛○○收費甚高外，均稱欲捐輸道場、師尊、
      教主以求自身或親屬平安、順利，乃購買佛像、線香或捐香油錢，另因生意不
      好、學業不如預期等理由而求助於被告辛○○，難謂告訴人等主觀意思上係以
      前揭代價「支付佛像之造價」、「購買維他命」而無其他因素，且依前揭證人
      之證述，均仍無從認定被告辛○○、子○○曾對信徒誇稱為哈佛大學醫學博士
      或教授、牛津大學博士，而被告辛○○既佐以宗教、命理、五行之說，且無證
      據足以認定被告等曾要求被害人必須在道場購買昂貴之維他命等健康食品藥材
      ，亦難有客觀依據認為被害人前往「看診」、「諮詢」時，係因被告等偽稱學
      、經歷之詐術而陷於錯誤，致以「顯不相當」之價格算命並購買健康食品，尚
      無從認定被告等所主張之學、經歷與被害人受詐欺之因果關係，自仍無從認定
      被害人等係因被告辛○○、子○○施以詐術而陷於錯誤後，購買高價佛像、向
      道場捐輸香油錢，或尋求被告辛○○於命理或健康上之意見。另依前揭證人所
      述情節，被告辛○○於所指「看診」時，亦佐以命理改運之說，所開「處方」
      則為非藥物之健康食品，並非對病患為望、聞、問、切之診病行為後，施以「
      藥物」治療之行為，亦不足認定被告等有違反醫師法之行為。
（七）綜右所述，本件被告辛○○是否為其所自稱之藏傳佛教高僧、其所為之命理、
      健康諮詢意見是否確實有效，實均屬無從驗證之事，非經其他積極證據為佐，
      難以刑事法律評價其行為。告訴人前揭指訴既仍有瑕疵存在，自難僅憑告訴人
      之片面指訴而論處被告罪行，公訴意旨就被告犯罪事實疏於詳查，未盡舉證責
      任，亦如前述，被告等前揭所辯，尚非無可採信，並無積極證據足資認定被告
      等犯罪，其間仍有合理之懷疑存在，無從為有罪之確信，即應依法為無罪之諭
      知。
六、原審調查結果，認被告不構成犯罪，而為無罪之諭知，經核並無不合。公訴人提
    起上訴仍執陳詞，指摘原判決不當，為無理由，應予駁回。
七、本件既為無罪之諭知，臺灣板橋地方法院檢察署檢察官九十二年度偵字第一二四
    一號移送併辦部分，核與本件即無裁判上一罪之關係，本院無從併辦，應退由檢
    察官另行偵查，附此敘明。
據上論斷，應依刑事訴訟法第三百六十八條，判決如主文。
本案經檢察官施慶堂到庭執行職務。
中　　　華　　　民　　　國　　九十三　　年　　　一　　　月　　二十八　　日
                              臺灣高等法院刑事第三庭
                                  審判長法  官  張  連  財
                                        法  官  張  傳  栗
                                        法  官  黃  金  富
右正本證明與原本無異。
檢察官如不服本判決，應於收受送達後十日內向本院提出上訴書狀，其未敘述上訴之
理由者並得於提起上訴後十日內向本院補提理由書（均須按他造當事人之人數附繕本
）。
被告不得上訴。
                                        書記官  江  采  廷
中　　　華　　　民　　　國　　九十三　　年　　　一　　　月　　二十八　　日
